【裁判字號】    99,消債清,1
【裁判日期】    990304
【裁判案由】    清算程序
【裁判全文】
臺灣嘉義地方法院民事裁定             99年度消債清字第1號
債  務  人  甲○○
上列當事人聲請消費者債務清理事件，本院裁定如下：
    主  文
債務人甲○○自中華民國九十九年三月四日中午十二起開始清算
程序。
    理  由
一、按更生方案未依消費者債務清理條例第59條、第60條規定可
    決時，除有該條例第64條規定之情形外，法院應以裁定開始
    清算程序，消費者債務清理條例第61條定有明文。
二、查本件債務人聲請更生，前雖經本院裁定於民國97年12月1
    日開始更生程序，惟債務人所提之更生方案，未能依消費者
    債務清理條例第60條規定獲得債權人會議之可決，此有債權
    人提出之陳報狀附卷可按，亦為債務人所不爭。按無擔保債
    權及無優先債權受償總額，顯低於法院裁定開始更生程序時
    ，依清算程序所得受償之總額，法院不得為第64條第1 項之
    認可，消費者債務清理條例第64條第2 項第3 款定有明文。
    經查債務人所有之坐落嘉義市○○○段0207之0039、0209地
    號土地及其上03048 建號建物，經本院97段執字第13756 號
    囑託鑑定結果，價值約新臺幣（下同）2,066,000 元，有不
    動產估價報告書附卷可按；又上開房地之抵押權人中國國際
    商業銀行股份有限公司於97年12月22日具狀陳報其抵押債權
    為823,959 元；另前開2 筆土地之土地增值稅預估為0 元，
    此亦有嘉義市稅務局98年12月21日嘉市稅土字第0980743695
    號函可按。則本件於法院裁定開始更生程序時，無擔保及無
    優先權債權依清算程序所得受償之總額約為1,242,041 元【
    計算式：2,066,000 －823,959 】，惟債務人於98年4 月7
    日提出之更生方案，無擔保及無優先權債權受償總額則僅有
    904,212 元，於98年6 月1 日提出之更生方案，無擔保及無
    優先權債權受償總額則為844,800 元，均顯低於法院裁定開
    始更生程序時依清算程序所得受償之總額，依首揭規定，本
    院自不得為清費者債務清理條第64條第1 項之認可。
三、綜上，本件債務人提出之更生方案未經債權人依消費者債務
    清理條例第60條規定可決，又不符合得由法院逕以裁定認可
    更生方案之要件，本院自應依首揭規定裁定開始清算程序。
四、次按法院為開始清算程序之裁定，不得抗告，消費者債務清
    理條例條第83條固有明文。惟查法院裁定開始清算程序後，
    自財產方面而言，即應以同條例第98條第1 項所定之財產構
    成清算財團清理債務，且債務人喪失對於清算財團之管理及
    處分權；從居住自由而言，依同條例第89條第2 項規定，債
    務人非經法院之許可，不得離開其住居地，法院並得通知入
    出境管理機關，限制其出境；從債務人資格、權利之限制而
    言，依同條例第84條規定，其他法令關於破產人資格、權利
    限制之規定，於受法院裁定開始清算程序之債務人準用之。
    此外，另有得對於債務人為拘提、管收等規定，是法院裁定
    開始清算程序，對於債務人之權益影響甚鉅。而於法院依債
    務人之聲請裁定開始清算程序之情形，前開不利益係債務人
    行使其選擇權之結果，且為兼顧程序之迅速進行，則規定法
    院所為開始清算程序之裁定不得抗告，固有其正當性。但於
    法院裁定開始更生程序後，法院因法定事由（例如：第53條
    、第56條、第61條、第65條、第74條、第76條、第83條等規
    定事由）而得或應裁定開始清算程序之情形，除了債務人依
    同條例第74條第2 項之規定聲請法院裁定開始清算程序者外
    ，其餘情形，從形式上觀察，均係違反債務人之選擇而使債
    務人遭受前開不利益，影響債務人之權益甚鉅。又是否確有
    該當於前開法定事由之情事，往往非屬顯然易辨，以同條例
    第61條為例，於更生方案未經債權人可決時，債務人是否有
    同條例第64條第2 項所定情事，往往因為法律規定使用不確
    定用語、法律概念（例如：債權人會議可決之更生方案是否
    對不同意或未出席之債權人「不公允」；更生方案是否背於
    「公共秩序、善良風俗」；以「不正當方法」使更生方案可
    決；債務人是否有虛報債務、隱匿財產，或對於債權人中之
    一人或數人允許額外利益，「情節重大」；無擔保及無優先
    權債權受償總額，是否「顯低於」法院裁定開始更生程序時
    ，依清算程序所得受償之總額；無擔保及無優先權債權受償
    總額，是否低於債務人聲請更生前二年間，可處分所得扣除
    自己及依法應受其扶養者所必要生活費用之數額等等），致
    各該情事是否確實存在，往往非屬顯然易辨，是若法院認定
    有前開第64條第2 項情事，而依第61條規定裁定開始清算程
    序時，為保障債務人之權益，即應賦予其提起抗告救濟之機
    會。基上，本院認為消費者債務清理條例第83條第2 項之規
    定，於類如前開之情形，應做限縮解釋，債務人就法院依同
    條例第61條所為開始清算程序之裁定，應得提起抗告，併此
    敘明。
中    華    民    國    99    年    3     月    4     日
                  民事第一庭  法  官  林望民
上為正本係照原本作成。
如對於本裁定抗告，須於收受裁定後10日內向本院提出抗告狀，
並繳納抗告費新臺幣1000元。
中    華    民    國    99    年    3     月    4     日
                              書記官  陳慶時

司法院資訊處製作；財團法人民間司法改革基金會備份。
